臺灣高等法院民事判決
110年度上字第356號
上  訴  人  李麗卿
被 上訴 人  李建宏
訴訟代理人  楊富勝律師
            韓瑋倫律師
上列當事人間請求塗銷抵押權登記事件，上訴人對於中華民國11
0年1月29日臺灣桃園地方法院109年度訴字第1283號第一審判決
，提起上訴，本院於110年8月10日言詞辯論終結，判決如下：
    主  文
上訴駁回。
第二審訴訟費用由上訴人負擔。
　　事實及理由
一、上訴人主張：伊於民國102年12月13日以所有坐落桃園市○○
    區○○段000地號土地所有權應有部分萬分之22及其上同區段0
    000建號建物（即門牌桃園市○○區○○路000號2樓）所有權全
    部（以下合稱系爭房地），設定擔保債權總金額（下同）43
    0萬元之普通抵押權登記（下稱系爭抵押權）予訴外人李後
    生，登記内容記載擔保伊對李後生於000年00月0日所立金錢
    借貸契約發生之債務。然伊與李後生並無借貸合意，李後生
    亦未交付430萬元予伊。縱李後生有交付430萬元借款，李後
    生亦先後交付債務清償證明書、抵押權塗銷同意書及印鑑證
    明供伊辦理塗銷登記。系爭抵押權擔保之債權業經清償而消
    滅，該抵押權失所附麗，應塗銷登記。詎李後生於000年0月
    00日意外死亡後，被上訴人繼承為抵押權人，卻拒絕塗銷系
    爭抵押登記等情。爰依民法第767條第1項中段規定，求為命
    被上訴人塗銷系爭抵押權登記之判決（原審為上訴人敗訴之
    判決，其提起上訴）。上訴聲明：㈠原判決廢棄；㈡被上訴人
    應將系爭抵押權登記塗銷。
二、被上訴人則以：李後生於000年00月0日與上訴人成立金錢借
    貸契約，已交付借款430萬元予上訴人，且授權上訴人代為
    辦理抵押權設定登記。上訴人提出之債務清償證明書、抵押
    權塗銷同意書，雖有記載全部清償之文字，但上訴人自承並
    未返還430萬元予李後生，自未清償借款債務，不得塗銷系
    爭抵押權登記等語，資為抗辯。
三、上訴人原為系爭房地所有人（已於起訴後之108年11月11日
    將房地所有權移轉登記予他人），於102年12月13日設定系
    爭抵押權登記予李後生，登記内容記載擔保上訴人對李後生
    於同年月5日所立金錢借貸契約發生之債務總金額430萬元，
    權利人為李後生，債務人兼義務人為上訴人，債務清償日期
    為110年12月5日；李後生於000年0月00日發現死亡，被上訴
    人於108年12月3日以分割繼承為原因，登記為系爭抵押權之
    權利人等事實，為兩造所不爭執（見本院卷第73至74頁），
    堪信屬實。上訴人訴請被上訴人塗銷系爭抵押權登記，為被
    上訴人以前詞所拒。茲就爭點論述如下：
  ㈠上訴人與李後生有成立消費借貸契約，該借款債務並為系爭
    抵押權所擔保：
　⒈上訴人雖主張：伊與李後生並無消費借貸之合意，李後生亦
    未交付430萬元予伊，消費借貸契約並未成立云云。然查：
　　⑴參諸系爭抵押權登記內容記載擔保債權種類及範圍為「擔
      保債務人（即上訴人）對抵押權人（即李後生）於同年月
      5日所立〔金錢借貸〕契約發生之債務」及擔保債權總金額
      為430萬元等情，有他項權利證明書、土地登記第一類謄
      本為憑（見原審卷第15、81頁），並為兩造所不爭執，業
      如前述；且上訴人自承系爭抵押權係其親自送件辦理設定
      登記（見本院卷第71頁）；復佐以上訴人所提出之抵押權
      塗銷同意書，亦載有「所借款項業已全部清償」等詞（見
      原審卷第135頁）；且上訴人自承該同意書係其自行製作
      （見原審卷第180頁）等情。足見上訴人自行辦理系爭抵
      押權之設定，並全權書立登記內容為擔保其與李後生間之
      借款430萬元，減損其所有系爭房地之交易價值，亦自行
      製作抵押權塗銷同意書，承認其向李後生借款，在在均屬
      不利於上訴人之事，衡諸事理常情，苟非上訴人確有向李
      後生借款430萬元並設定系爭抵押權擔保之，殊難想像上
      訴人甘願自為上開不利於己之行為。上訴人嗣後否認抵押
      權塗銷同意書為其繕打，而是至地政事務所拿取空白同意
      書（見本院卷第73頁），核屬撤銷自認，惟未證明已得被
      上訴人同意或自認與事實不符，自無足採。
　　⑵再佐以證人即李後生之女李安修結證稱：伊認識上訴人，
      也知道上訴人為伊父親李後生女友，之前有同居在一起；
      伊知悉父親借款予上訴人及設定抵押權之事，因父親於10
      7年3月間要求伊幫忙申請租屋津貼，斯時有提及上訴人要
      購屋，他借錢給上訴人，也有說過設定抵押權的事情；當
      天上訴人也有在場，父親提到借款與設定抵押權時，上訴
      人並無任何反應；伊後來陸續與父親聯絡，有聽聞父親提
      到他與上訴人感情越來越不好，常常自己開車就醫，伊有
      問父親借款如何要回來，父親說後面再想辦法要回來；伊
      至少與父親談論過他與上訴人間借貸關係2、3次，父親都
      說上訴人沒有還錢，因父親與上訴人感情已經很不好，伊
      有問父親要怎麼把錢要回來，他說會去試試看，聽起來為
      此事很煩惱，後來父親就發生意外死亡；意外發生前，未
      曾聽聞父親表示與上訴人之債務已結清等語（見原審卷第
      184、185、190、191頁）。參照上訴人親自辦理系爭抵押
      權登記及自行製作抵押權塗銷同意書之內容，均顯示上訴
      人與李後生間有430萬元之消費借貸關係，核與證人李安
      修證稱李後生曾借款予上訴人之內容相符。證人李安修已
      具結擔保證言之可信度，且始末連續陳述，所證情節與卷
      內事證相符，並無前後矛盾或與常情不符之處，其證述自
      可採信，益徵上訴人向李後生借款之事，確非子虛。
　⒉上訴人雖又主張：李後生仰賴補助款度日，別無其他經濟來
    源，無資力借款430萬元，且系爭抵押權係李後生委由伊辦
    理設定，對李後生不利，可見實際並無借款；伊於93年間購
    入系爭房地，100年間清償貸款完畢，並無借款之需求，係
    為避免前夫騷擾，方央求李後生配合設定系爭抵押權；李後
    生曾交付印鑑證明要求伊塗銷系爭抵押權登記，且為求簡便
    避免爭議，以出具抵押權塗銷同意書辦理，但伊覺得不妥而
    未辦理；證人李安修僅係聽聞自李後生所言，證言不可採信
    云云。然查：
　　⑴稽之證人李安修結證稱：伊父親做裝潢木工的工作，沒有
      案子會做其他工作，例如清潔工作、花園農場工作；裝潢
      工作1次10幾萬元、20幾萬元、上百萬元都有，要看案子
      大小，通常是朋友介紹；做裝潢比較耗體力，但父親手下
      有其他木工師傅幫忙，至102年間仍會繼續接案等語（見
      原審卷第187頁），足徵李後生非無工作能力與積蓄。至
      於李後生中華郵政帳戶之客戶歷史交易清單（見本院卷第
      179至189頁），固顯示國民年金與補助入帳後，旋即遭提
      領殆盡。然此僅為李後生名下單一帳戶之往來明細，不能
      證明其無其他帳戶或無資力借款他人，上訴人此部分主張
      難認有據。
　　⑵觀之異動索引可知，上訴人曾於100年3月8日以買賣為原因
      ，將系爭房地所有權移轉登記予「柯＊＊」，嗣由該人於10
      2年11月19日以買賣為原因，將系爭房地所有權移轉登記
      予上訴人（見本院卷第173至175頁），上訴人對於上開移
      轉登記之過程並不爭執（見本院卷第224頁）。可見上訴
      人將系爭房地買回，並於102年11月19日辦理所有權移轉
      登記，斯時確有資金需求。此與系爭抵押權係於102年12
      月13日設定登記，擔保102年12月5日之借款，時間均屬密
      接，亦屬合理。上訴人主張其並無向李後生借款之資金需
      求云云，並無可採。
　　⑶上訴人雖提出原法院95年度家護字第117號民事通常保護令
      、95年度易字第835號刑事判決為據（見本院卷第201至21
      5頁），然僅能證明其前夫於95年間之騷擾行為及違反保
      護令犯行。此與上訴人主張其於100年間移轉登記系爭房
      地所有權予弟媳婦、102年間設定系爭抵押權登記予李後
      生，時間相隔甚遠，難認有何關聯性。上訴人未證明其前
      夫有何持續騷擾行為，亦未說明其前夫有何爭取系爭房地
      所有權之法律依據，抑或有何系爭房地之爭訟事件繫屬法
      院，而僅泛稱：避免前夫爭產而移轉系爭房地所有權登記
      、設定系爭抵押權登記云云，自無可取。
　　⑷上訴人自承系爭抵押權之設定登記係其親自送件辦理（見
      本院卷第71頁），並據此主張由債務人（上訴人）送件對
      債權人（李後生）保障不周而可推知並無實際借款云云。
      然因上訴人與李後生斯時為男女朋友關係，為兩造所不爭
      執（見本院卷第71至72頁），李後生出於信任關係委由上
      訴人辦理系爭抵押權之設定登記，自無不合常理之處。況
      依民間登記實務之常情以觀，債權人於抵押權設定登記後
      再為放款方屬合理，且上訴人實際已辦妥系爭抵押權之設
      定登記，故對李後生亦無保障不周可言，上訴人上開主張
      仍屬無據。
　　⑸參諸桃園市平鎮地政事務所109年11月30日平地登字第1090
      013507號函所稱：「辦理抵押權塗銷登記時不會因為⒈抵
      押權擔保之債權自始不發生或⒉抵押權所擔保之債權事後
      已清償完畢，導致在辦理塗銷抵押權登記時程序有所不同
      。在申辦程序尚無難易可言」等詞（見原審卷第235頁）
      以考，可知該函覆內容所指2種塗銷抵押權登記之事由，
      辦理程序並無簡繁之分。上訴人主張：為求簡便避免爭議
      ，而以抵押權塗銷同意書記載債務清償為由辦理，實際並
      無抵押債權存在云云，自無足取。又李後生雖先後於104
      年3月3日、105年12月13日、107年11月26日申請印鑑證明
      ，並敘明申請目的依序為「不限定用途」、「不動產登記
      」、「不動產登記」（見原審卷第229至231頁），然無從
      證明與塗銷系爭抵押權登記有關，自不能以上訴人持有李
      後生之印鑑證明（見原審卷第17頁），遽認李後生並無借
      款予上訴人。
　　⑹民事訴訟之傳聞證人（間接證人或徵憑證人）所為之證詞
      ，本非絕無證據能力，其與直接證人陳述親自見聞之證言
      比較，祇是證據力之強弱而已，尚非不得採為證據方法之
      使用，法院對該傳聞證據之價值，仍可由法官憑其知識、
      能力、經驗等依自由心證予以認定之（最高法院98年度台
      上字第2479號裁定意旨參照）。證人李安修雖謂其係聽聞
      自李後生轉述與上訴人間有金錢借貸關係及設定抵押權，
      然與系爭抵押權及抵押權塗銷同意書之內容均互核相符，
      且系爭抵押權設定登記之102年12月13日，與上訴人再次
      取得系爭房地所有權之102年11月19日相近，亦與證人李
      安修所稱李後生告知借款予上訴人係上訴人購買房地等語
      相合，可見證人李安修證述與卷內事證並無矛盾或不合理
      之處，縱係聽聞自李後生所言，亦得採為證據方法。上訴
      人主張證人李安修之證述係聽聞自李後生而不得採信云云
      ，自非可採。
　⒊綜觀上情可知，上訴人向李後生借款430萬元並據以設定系爭
    抵押權登記之事，可以確定。上訴人以前揭情詞否認借款之
    主張，自無可取。
  ㈡上訴人未清償系爭抵押權所擔保之借款債務：
　⒈上訴人主張其已清償系爭抵押權所擔保之借款債務云云，固
    據提出抵押權塗銷同意書、債務清償證明書為憑（見原審卷
    第135頁、本院卷第99頁）。然清償之事實，應由債務人負
    證明之責。上訴人已自認未曾交付430萬元予李後生，業如
    前述，則其究竟如何清償430萬元借款債務，未據其詳予說
    明，已難遽信。
　⒉上訴人雖主張：李後生早已交付印鑑證明、抵押權塗銷同意
    書、債務清償證明書，要求伊辦理系爭抵押權之塗銷登記，
    可見借款債務已清償，但伊仍擔心前夫爭產，而遲未辦理塗
    銷登記云云。然李後生之印鑑證明不能證明係作為塗銷系爭
    抵押權登記所用，且上訴人所稱前夫爭產之事未據其舉證以
    實其說，均如前述；且辦理塗銷抵押權登記尚須提出抵押權
    人身分證明文件，亦有桃園市政府地政局業務申辦須知網頁
    資料可參（見原審卷第171至172頁）。果若李後生同意塗銷
    系爭抵押權登記，當可交付身分證明文件供上訴人辦理，惟
    上訴人遲未辦理塗銷，益徵李後生並未同意塗銷，不能證明
    借款債務已清償完畢。上訴人主張系爭抵押權所擔保之借款
    債務已清償完畢云云，未盡證明之責，自屬無據。
  ㈢上訴人之請求為無理由：
　　所有人對於妨害其所有權者，得請求除去之，民法第767條
    第1項中段固有明文。惟抵押權為擔保物權，具有從屬性，
    倘所擔保之債權仍存在，抵押權即無從塗銷。上訴人未證明
    系爭抵押權所擔保之430萬元借款債務已清償完畢，揆之前
    揭說明，其依上開規定訴請塗銷系爭抵押權登記，自不能准
    許。
四、綜上所述，被上訴人依民法第767條第1項中段規定，請求被
    上訴人塗銷系爭抵押權登記，洵非正當，不應准許。原審為
    上訴人敗訴之判決，核無不合。上訴意旨指摘原判決不當，
    求予廢棄改判，為無理由，應駁回其上訴。
五、本件事證已臻明確，兩造所為其餘攻擊、防禦及舉證，經本
    院審酌後，認與判決結論均無影響，爰不一一論列，附此敘
    明。
六、據上論結，本件上訴為無理由，依民事訴訟法第449條第1項
    、第78條，判決如主文。
中　　華　　民　　國　 110  　年　　8　　 月　　24　　日
                  民事第十八庭 
                        審判長法  官  黃明發
                              法  官  周美雲
　　　　　　　　　　　　　　　法  官  賴彥魁   
正本係照原本作成。
如不服本判決，應於收受送達後20日內向本院提出上訴書狀，其
未表明上訴理由者，應於提出上訴後20日內向本院補提理由書狀
（均須按他造當事人之人數附繕本）上訴時應提出委任律師或具
有律師資格之人之委任狀；委任有律師資格者，另應附具律師資
格證書及釋明委任人與受任人有民事訴訟法第466條之1第1項但
書或第2項所定關係之釋明文書影本。如委任律師提起上訴者，
應一併繳納上訴審裁判費。
中　　華　　民　　國　 110  　年　　8　　 月　　24　　日
                              書記官  高瑞君